【裁判字號】    99,簡上,7
【裁判日期】    991230
【裁判案由】    違反建築法
【裁判全文】
福建金門地方法院刑事判決               99年度簡上字第7號
上  訴  人  福建金門地方法院檢察署檢察官
被      告  黃美珠
輔  佐  人  黃積淵
上列被告違反建築法案件，上訴人不服本院民國99年6月12日99
年度城簡字第32號第一審判決（聲請簡易判決處刑案號：99年度
偵字第277號），提起上訴，本院管轄第二審合議庭判決如下：
    主    文
原判決撤銷。
黃美珠犯建築法第九十三條之非法復工經制止不從罪，處拘役伍
拾伍日，如易科罰金，以新台幣參仟元折算壹日。
    犯罪事實
一、黃美珠明知建築物非經申請轄屬主管機關審查許可，並發給
    執照，不得擅自建造，竟未經申請許可，於民國（下同）98
    年2月11日取得坐落金門縣金寧鄉鎮○段419-2地號土地上之
    2層建築物（嗣經保存登記為同段4建號建物，下稱系爭建物
    ）之使用執照後，即在系爭建物頂樓上方增建RC磚造結構第
    3層建築物（面積約36.96平方公尺）、在後方之上開土地上
    新建RC磚造結構建築物1層（面積約30.25平方公尺）、在右
    側增建RC磚造結構1、2層建築物（面積共約30.55平方公尺）
    ，就上開增建及新建部分，因未經申請許可，金門縣金寧鄉
    公所於98年12月21日以汗建字第0980013921號函查報後，金
    門縣政府於98年12月24日以府建管字第0980085937號函勒令
    被告停工。然被告竟無視上開勒令停工命令，於99年1月至2
    月間某日擅自復工，在上開第3層違章建築樓頂增建第4層建
    物（面績約28.44平方公尺），以上新建與增建部分共計126
    .2平方公尺，復經金門縣金寧鄉公所於99年3月24日以汗建
    字第0990003026號函查報，金門縣政府於99年3月29日以府
    建管字第0990020379號函再次勒令停工，詎黃美珠仍不遵從
    制止，仍擅自復工繼續搭建。
二、案經金門縣政府移請福建金門地方法院檢察署檢察官偵查後
    聲請簡易判決處刑。
    理    由
一、證據能力部分：
  (一)本件認定事實所引用之卷內所有文書證據及物證之證據能力
    部分，並無證據證明係公務員違背法定程序所取得，檢察官
    、被告及其輔佐人亦未主張排除前開文書證據及物證之證據
    能力，且迄於本院言詞辯論終結前均未表示異議，本院經審
    酌前開文書證據及物證並非公務員違背法定程序所取得，亦
    無刑事訴訟法第159條之4顯有不可信之情況，故以下所引用
    之文書證據及物證，均有證據能力。
  (二)照片乃透過照相機依機械地將一定事實留存於軟片或相紙上
    ，通常未介入人的心理供述過程，本非傳聞證據；且卷附之
    現場照片16張（見他卷第18至21頁）乃於違建地點拍攝建築
    物於案發時景像及施工之狀況，即與案情具有關聯性；當事
    人復未爭執各該相片業經修飾或作偽，自有證據能力。
二、前開事實，訊據被告於本院準備程序及審理時均坦承不諱（
    見本院卷二第15頁），並有下述相片及金門縣政府勒令停工
    之處分函文暨送達證書在卷可查，堪認其自白與事實相符。
    惟辯稱：現行建築法規不合理、申請建照後因父母及弟媳病
    急需較大空間、沒有預謀犯罪、希望維持原審判決，云云（
    見他卷29頁、偵卷7頁、本院卷二第16頁）。經查：
  (一)被告於97年1月15日取得金門縣政府97年1月9日97府建造字
    第03162號建造執照（層棟戶數：地上2層1棟1戶）後，在坐
    落金門縣金寧鄉鎮○段419-2地號土地上興建系爭建物，嗣
    取得金門縣金寧鄉公所98年2月11日98汗建使字地0046號使
    用執照（層棟戶數：地上2層1棟1戶），並於98年3月19日第
    一次登記為金門縣金寧鄉鎮○段4建號建物（門牌號碼：金
    門縣金寧鄉○○○路○段161號，1層、2層、層頂突出物之面
    積分別為62.92、62.92、17.82平方公尺），有系爭建物之
    建造執照、使用執照及土地建物登記查詢資料可稽（見他卷
    第10頁、本院卷第14、17頁），是被告興建系爭建物之原本
    合法層棟戶數為地上2層1棟1戶，且合法之1層、2層、層頂
    突出物面積分別為62.92、62.92、17.82平方公尺，共計143
    .66平方公尺，堪以認定。
  (二)被告於98年1月16日（取得建造執照之隔日）至98年12月17
    日間在系爭建物第2層頂樓上增建RC磚造結構第3層建築物（
    面積約36.96平方公尺）、又在系爭建物後方新建RC磚造結
    構建築物1層（面積約30.25平方公尺）、復在系爭建物右側
    增建RC磚造結構2層建築物（面積共約：30.55平方公尺，該
    部分增建未臨近道路），有系爭建物在98年1月16日使用執
    照會勘及99年12月17日違建現場查報之相片相互稽核（見他
    卷第18、19頁）為證。就上開增建與新建部分，經金門縣金
    寧鄉公所查報後由金門縣政府予以勒令停工處分，亦有金門
    縣金寧鄉公所於98年12月21日以汗建字第0980013921號函、
    金門縣政府於98年12月24日府建管字第0980085937號函在卷
    為憑（見他卷第3、15頁）。
  (三)上開縣府勒令停工之處分於98年12月26日送達被告（見他卷
    第7頁，送達證書），被告於是日起至99年3月23日間擅自復
    工，在上開第3層違章建築樓頂增建第4層建物（面績約28.4
    4平方公尺），有98年12月17日及99年3月23日違建查報現場
    相片在卷互稽為證（見他卷第18、20頁），就上開違法增建
    併同原有違建，復經金門縣金寧鄉公所以99年3月24日汗建
    字第0990003026號函查報，由金門縣政府於99年3月29日以
    府建管字第0990020379號函再次勒令停工之處分（見他卷12
    、5頁）。
  (四)縣府再次勒令停工之處分於99年3月31日送達被告（見他卷
    第8頁，送達證書），詎黃美珠不遵從縣府之再次制止，竟
    仍擅自復工搭建，繼續施工外牆磁磚等並將鷹架拆除後完工
    ，亦有99年3月23日與99年5月3日違建查報現場相片、金門
    縣金寧鄉公所以99年5月5日汗建字第0990004736號函可稽（
    見他卷21、14頁）。
  (五)被告雖以前詞置辯，然違建係社會事實，現行建築法規之規
    定妥當與否，係中央或地方之立法政策問題，非本院得加以
    審酌，亦不得以行為動機為由免除或減輕刑責，是被告所辯
    均無可採。
三、按建築物非經申請直轄市、縣（市）（局）主管建築機關之
    審查許可並發給執照，不得擅自建造或使用或拆除，建築法
    第25條明文；擅自建造違反該條之規定者，處以建築物造價
    千分之五十以下罰鍰，並勒令停工補辦手續；必要時得強制
    拆除其建築物，依規定勒令停工之建築物，非經許可不得擅
    自復工；未經許可擅自復工經制止不從者，除強制拆除其建
    築物或勒令恢復原狀外，處1年以下有期徒刑、拘役或科或
    併科3萬元以下罰金」，同法第86條、93條亦分別規定。而
    該法第93條規定係採行政罰前置原則，即所謂「先行政後司
    法」，行為人先建造違章建築經勒令停工，且未經許可擅自
    復工，再經制止不從，始加以刑事處罰。是以：
  (一)本案被告於98年1月16日（取得建造執照之隔日）至98年12
    月17日間，在系爭建物第2層頂樓上增建RC磚造結構第3層建
    築物（面積約36.96平方公尺）、在系爭建物後方新建RC結
    構建築物1層（面積約30.25平方公尺）、在系爭建物右側增
    建RC磚造結構2層建築物（面積共約：30.55平方公尺），係
    未經申請擅自建造上開增建，僅違反行政法上之義務而應受
    行政處罰，此部分應由金門縣政府依建築法第86條等規定處
    以建築物造價千分之五十以下之罰鍰，並勒令停工補辦手續
    ；必要時得強制拆除其建築物。被告自98年12月26日（收受
    金門縣政府第一次勒令停工處分）後迄至99年3月23日（違
    建查報相片）間，未經許可而擅自復工之部分，亦同屬上述
    應受行政處罰之範圍。
  (二)嗣被告於99年3月31日收受金門縣政府於99年3月29日府建管
    字第0990020379號函即第二次勒令停工之處分後，仍不從該
    停工之制止命令，繼續復工至99年5月3日，未經許可擅自復
    工經制止而不從，始為本案應施予刑罰之範圍。本案事證明
    確，被告犯行洵堪認定，應予依法論科。
四、核被告所為係犯建築法第93條規定之依法規定勒令停工之建
    築物，非經許可擅自復工經制止不從之罪。爰審酌：
  (一)被告經縣府勒令停工，仍不聽制止，顯然缺乏法紀觀念，並
    影響主管機關對於建築物興建之管理，且被告搭蓋之違建非
    僅止於系爭建物1樓後方，另包括右側增建1、2樓、原建物
    上方增建3、4樓，樓板面積合法部分為143.66平方公尺、違
    建則為126.62平方公尺，二者面積接近等同，得使用之樓版
    面積及利益倍增。
  (二)又被告於本院99年10月14日準備程序時供稱「希望能夠依法
    定程序，使建物變為合法」（見本院卷二第18頁），然迄未
    向縣府補辦建築申請手續，有金門縣政府99年11月24日府建
    管字第0990078998號函在卷供參（見本院卷二第29頁），且
    未自行將違建部分拆除。復依被告自承縣府對於本件違建仍
    然沒有任何行政裁罰或強制拆除等行政作為（見本院卷二第
    37頁），放任違建繼續存在之事實，猶非依法行政所應然，
    著應行政裁罰並查處有無拆除之必要後，強制拆除其建築物
    或再勒令其恢復原狀。
  (三)再者，現行即98年5月27日修正公布之建築法第93條關於違
    法復工之刑罰規定「處1年以下有期徒刑、拘役或科或併科3
    萬元以下罰金」，罰金部分仍以「銀元」為計價單位，而參
    諸同法第94條違法使用、第94條之1違法擅接水電使用、第
    95條違法重建，第95條之1第3項違法執業等，其罰金部分均
    以「科或併科新臺幣30萬元以下罰金」，此或立法疏漏而應
    透過修法程序解決，然依罪刑相當原則，本件違法復工之不
    法程度顯然高於上述違法使用等，理應受較嚴厲之刑罰責難
    ，是在建築法第93條修法之前，若對該違法復工之行為單純
    科以罰金，則顯然有違事理之平。
  (四)兼衡本件違建之範圍及面積、被告學經歷、家庭狀況、迄未
    將該違章建築拆除及犯罪後之態度等一切情狀，量處如主文
    所示之刑，並諭知易科罰金之標準。
五、從而，原審對本件違法復工單科以罰金，容有不當，上訴意
    旨指摘原審判決對被告量刑過輕，為有理由。本院審酌上開
    事項，另諭知如主文所示之刑並諭知易科罰金之標準。
六、另上訴人請求本院調查系爭建物之合法樓版面積，然參照系
    爭建物之登記謄本就樓版面積已有相關之登載（見他卷10頁
    ），且不影響本案事實之認定，爰不予調查；至被告若有違
    反行政法上之義務而應受行政處罰或強制執行者，應由金門
    縣政府依相關之規定另為適法處置，併此敘明。
據上論斷，依應依刑事訴訟法第455條之1第1項、第3項、第369
條第1項前段、第364條、第299條第1項前段，建築法第93條，刑
法第11條前段、第41條第1項前段，判決如主文。
本案經檢察官席時英到庭執行職務。
中    華    民    國    99    年    12    月    30    日
                  刑事庭      審判長法  官  張珈禎
                                    法  官  王鴻均
                                    法  官  范坤棠
以上正本證明與原本無異。
本判決不得上訴。
                                    書記官  龔月雲
中    華    民    國    99    年    12    月    30    日
附錄本案論罪科刑法條全文：
建築法第93條
（違法復工）
依本法規定勒令停工之建築物，非經許可不得擅自復工；未經許
可擅自復工經制止不從者，除強制拆除其建築物或勒令恢復原狀
外，處 1 年以下有期徒刑、拘役或科或併科 3 萬元以下罰金。

司法院資訊處製作；財團法人民間司法改革基金會備份。
